臺灣嘉義地方法院民事判決
                                     111年度朴簡字第77號
原      告  中國信託商業銀行股份有限公司


法定代理人  利明献  
訴訟代理人  張明賢  
被      告  陳信潾即陳信裕

            吳東耀即吳志浩


上列當事人間請求確認抵押債權不存在等事件，本院於民國111
年7月7日言詞辯論終結，判決如下： 
    主     文
被告吳東耀應將嘉義縣○○鄉○○段00000地號土地於民國87年11月1
1日設立登記、嘉義縣朴子地政事務所收件字號87年朴登普字第0
01400號、設定權利範圍為265680分之20540、擔保債權總金額新
臺幣700,000元所為之抵押權設立登記予以塗銷。
原告其餘之訴駁回。
訴訟費用由被告負擔二分之一，餘由原告負擔。　　
   事實及理由
壹、程序方面：
一、按確認法律關係之訴，非原告有即受確認判決之法律上利益
    者，不得提起之，民事訴訟法第247條第1項前段定有明文。
    所謂即受確認判決之法律上利益，係指法律關係之存否不明
    確，原告主觀上認其在法律上之地位有不安之狀態存在，且
    此種不安之狀態，能以確認判決將之除去者而言；又確認法
    律關係成立或不成立之訴，如有即受確認判決之法律上利益
    ，縱其所求確認者為他人間之法律關係，亦非不得提起（最
    高法院52年台上字第1240號、32年上字第3165號判例意旨參
    照）。查原告為被告陳信潾即陳信裕之債權人，前以本院核
    發101年度司執字第39542號債權憑證為執行名義，向本院聲
    請就被告陳信潾即陳信裕（下稱被告陳信潾）所有嘉義縣○○
    鄉○○段00000地號土地（下稱系爭土地）強制執行，經本院
    民事執行處以110年度司執字第19598號事件執行中（下稱系
    爭執行事件），因系爭土地設定有被告吳東耀即吳志浩（下
    稱被告吳東耀）為債權人之擔保債權額為新臺幣（下同）70
    0,000元之普通抵押權（下稱系爭抵押權）存在，經鈞院民
    事執行處認原告執行無拍賣實益而撤銷查封終結執行程序，
    致原告無法就系爭土地拍賣受償。則系爭抵押權所擔保之債
    權是否存在，關乎原告以債權人身分對系爭土地得否受償及
    分配數額，可認原告主觀上就此法律上地位有不安之狀態，
    且能以確認判決將之除去，即有確認利益，合先敘明。
二、被告陳信潾、被告吳東耀均未於最後言詞辯論期日到場，核
    無民事訴訟法第386條所列各款情形，爰依原告之聲請，尤
    其一造辯論而為判決。　　
貳、實體方面：
一、原告主張：原告為被告陳信潾之債權人，被告陳信潾積欠原
    告174,457元及相關利息未清償，原告已取得鈞院101年度司
    執字第39542號債權憑證。系爭土地設有以被告陳信潾為債
    務人，被告吳東耀為債權人，於87年11月11日設立登記，收
    件字號87年朴登普字第001400號，擔保債權額為700,000元
    之普通抵押權（即系爭抵押權）。惟系爭抵押權之設定日期
    為87年11月11日至今已逾23年，亦未見抵押權人積極追償，
    被告間於設定抵押權時是否確有債權債務關係、交付金錢等
    對價，實有疑問。縱被告間有債權債務關係，系爭抵押權所
    擔保之債權請求權亦已罹於15年時效而消滅，且於消滅時效
    完成後已逾5年未實行其抵押權，依民法第880條規定，其抵
    押權亦因除斥期間經過而消滅。因未塗銷系爭抵押權登記致
    對原告債權有所妨害，被告陳信潾既怠於行使請求塗銷權利
    ，原告為保全上開債權，自得代位被告陳信潾請求被告吳東
    耀塗銷系爭抵押權設定登記。爰依民法第242條、第767條第
    1項中段及第880條規定，提起本件訴訟，請求塗銷系爭抵押
    權設立登記等語。並聲明：(一)確認被告陳信潾與被告吳東
    耀間就系爭土地於87年11月11日所為設定擔保金額新臺幣70
    0,000元之債權不存在。（二）被告吳東耀應將系爭土地於8
    7年11月11日向嘉義縣朴子地政事務所以收件字號87年朴登
    普字第001400號所為之抵押權設立登記應予塗銷。
二、被告吳東耀則以：被告陳信潾與伊之間確實有車輛買賣關係
    並簽訂車輛買賣契約書，買賣金額為70萬元整，被告陳信潾
    支付第一期金額4萬6000元後就未再支付任何款項，雙方協
    商後，被告陳信潾同意將系爭土地設定給伊，故伊有權利在
    不動產取償。綜上，原告主張無理由等語，資為抗辯。並答
    辯聲明：原告之訴駁回。
三、被告陳信潾經合法通知，未於言詞辯論期日到場，亦未提出
    書狀作何聲明或陳述。　　
四、本院之判斷：
(一)原告主張其為被告陳信潾之債權人，被告陳信潾將其所有系
    爭土地設定系爭抵押權予被告吳東耀等事實，業據其提出系
    爭土地登記第二類謄本、本院101司執第39542號債權憑證及
    繼續執行紀錄表、本院民事執行處110年8月23日函文、戶籍
    謄本為證。又系爭抵押權之設立，係被告陳信潾以其所有同
    段264地號土地設定抵押權予被告吳東耀，權利範圍為26568
    0分之20540，嗣同段264地號土地判決分割出系爭土地及同
    段264-3、264-5、264-6地號土地，系爭抵押權合法轉載至2
    64、264-3、系爭土地、264-5、264-6等5筆土地，故被告吳
    東耀現為系爭土地之抵押權人等情，有嘉義縣朴子地政事務
    所111年4月8日朴地登記字第1110002626號函及檢附同段264
    地號土地公務用謄本及異動索引及被告吳東耀所提出之他項
    權利證明書可參，此為到庭之被告吳東耀所不爭執，而被告
    陳信潾受合法通知，於言詞辯論期日未到庭爭執，復未提出
    書狀以供本院斟酌。本院審酌上開事證，堪認原告上開之主
    張為真實。
(二)按當事人主張有利於己之事實者，就其事實有舉證之責任；
    民事訴訟法第277條前段定有明文。確認法律關係不存在之
    訴，如被告主張其法律關係存在時，應由被告負舉證責任（
    最高法院42年度台上字第170號判決意旨參照）。查原告主
    張系爭抵押權所擔保之債權不存在，此為被告吳東耀所否認
    ，依前揭說明，如被告吳東耀主張該債權債務關係確屬存在
    ，應由被告吳東耀就此負舉證之責任。被告吳東耀就此提出
    車輛買賣契約書及他項權利證明書為證，觀諸該車輛買賣契
    約書上載「立買賣契約書人吳志浩（以下簡稱甲方）陳信裕
    （以下簡稱乙方）茲將買賣成立各條件，經雙方同意議定如
    左：一、甲方所有1987年式SCANIA廠牌，牌照號碼GF-191號
    引擎號碼0000000號壹輛。今願意賣予乙方，車價款新台幣
    柒拾萬元」、「分期付款辦法如左：從民國八十七年十月廿
    五日至八十九年三月廿五日止共十八期」、「第一期民國87
    年10月25日付肆萬陸仟元正（支票號碼406587號）…第十八
    期民國89年3月25日付肆萬陸仟元正（支票號碼406593號）
    」「中華民國87年9月23日」等內容，足見被告吳東耀抗辯
    其對被告陳信潾有車輛買賣價金債權存在而就被告陳信潾所
    有系爭土地設定抵押權乙節，並非無稽。原告雖以系爭抵押
    權設定至今已逾23年，未見抵押權人積極追償，可見其所擔
    保之債權不存在云云，惟此並非足以推認系爭抵押權所擔保
    之債權即不存在之事實，原告復未提出其他證據證明被告二
    人間系爭抵押權所擔保之債權不存在之證據，是其請求確認
    系爭抵押權所擔保之債權不存在，難認有據。
(三)次按請求權，因15年間不行使而消滅；消滅時效，自請求權
    可行使時起算；以抵押權擔保之債權，其請求權已因時效而
    消滅，如抵押權人，於消滅時效完成後，5年間不實行其抵
    押權者，其抵押權消滅；所有人對於妨害其所有權者，得請
    求除去之，民法第125條本文、第128條前段、第880條、第7
    67條第1項中段分別定有明文。又消滅時效有中斷或不完成
    之問題，除斥期間則否，即權利人若未在除斥期間未經過前
    行使其權利，俟期間經過，權利即歸消滅，民法第880條之5
    年期間即屬除斥期間（最高法院85年度台上字第646號判決
    意旨參照）。本件依土地登記謄本所載，系爭抵押權所擔保
    之系爭債權，清償日期為「依照契約約定」，而依被告吳東
    耀所提出之車輛買賣契約書，系爭抵押權所擔保之債權為車
    輛買賣之價款，其請求權之時效為15年，採分期付款方式，
    最後一期即第十八期款項4萬6000元之清償日期為89年3月25
    日，揆諸前揭說明，系爭抵押權所擔保之債權於104年3月25
    日即因罹於15年時效期間而消滅，復無其他證據證明被告吳
    東耀曾於消滅時效完成後5年間實行其抵押權，則依民法第8
    80條之規定，系爭抵押權應已歸於消滅。準此，系爭抵押權
    既已消滅，原告依民法第242條及第767條第1項中段規定，
    代位被告陳信潾基於系爭土地所有權人地位，請求被告吳東
    耀塗銷系爭抵押權設立登記，洵屬正當。
五、綜上所述，系爭抵押權已因罹於時效期間而消滅，原告本於
    被告陳信潾之債權人地位，依民法第242條、第767條第1項
    規定，代位被告陳信潾請求被告吳東耀塗銷系爭抵押權設定
    登記，為有理由，應予准許。逾此部分之請求，則無理由，
    應予駁回。　　
六、本件係就民事訴訟法第427條訴訟適用簡易程序所為被告部
    分敗訴之判決，惟請求被告吳東耀塗銷抵押權登記部分，係
    請求被告吳東耀為一定之意思表示，依強制執行法第130條
    第1項之規定，於判決確定時，視為被告已為該意思表示，
    則原告將來如獲得勝訴判決確定時並不生執行困難之情形，
    性質上不適於為假執行之宣告，故本件自無依民事訴訟法第
    389條第1項第3款之規定職權宣告假執行之問題，附此說明
    。
七、本件事證已臻明確，兩造其餘攻擊防禦方法及所提證據，經
    本院審酌後，認均於判決結果不生影響，爰不逐一論敘。
八、訴訟費用負擔之依據：民事訴訟法第78條、第85條第1 項前
    段。。
中　　華　　民　　國　　111 　年　　7 　　月　　21　　日
                  臺灣嘉義地方法院朴子簡易庭
                                  法  官  羅紫庭
以上正本係照原本作成。
如對本判決上訴，須於判決送達後20日內向本庭（嘉義市文化路
308之1號）提出上訴狀（均須按他造當事人之人數附繕本）。如
委任律師提起上訴者，應一併繳納上訴審裁判費。
中　　華　　民　　國　　111 　年　　7 　　月　　21　　日
                                  書記官 江柏翰